# 请教陈版和各位老师：构成业务的净资产组合出资问题？

提问人：970524 时间：2014-10-10 14:43:10
母公司拟以构成业务的经营性资产及相关负债（净资产组合）出资设立全资子公司（现有员工也将转移至子公司），问题： 1 、母公司个别报表长投按账面价值确认，子公司个别报表能否按评估值确认资产，以账面价值作为实收资本，评估增值作为资本公积，同时确认递延所得税负债，在合并层面恢复至账面价值计量？ 2 、审计、评估基准日至子公司成立日，母公司拟用以出资的存货很可能已耗用或销售开票，该类存货从出资资产中剔除还是采用其他方式处理？ 3 、子公司成立后，在厂房、土地使用权办理过户前，子公司已在使用该类资产，是否可以采用租赁或免租方式进行账务处理？办理过户后，子公司是否需要按基准日评估值调整有关折旧、摊销后确认资产价值和实收资本（资本公积）？假设基准日为 6 月末，子公司 8 月成立，实际过户日为 9 月末。

回答人：chenyiwei
1 、子公司个别报表层面，按同一控制下合并处理，对该业务中的各项资产应按其在母公司的原账面价值进行初始计量。 2 、尽量避免以存货等流动性较大的资产出资，可以以“非流动资产＋部分现金”的方式处理，后续如有需要可以用现金按评估值从母公司买入相应的存货。以业务整体出资可能会很麻烦而缺乏可操作性。 3 、如果在实际完成过户之前，资产已经被新公司使用，则新公司应当基于实质重于形式的原则，自实际开始控制该资产之日起确认这些资产，并计提折旧，而不应采用租赁或免租方式。

提问人：CPA 木子 时间：2014-10-10 20:33:09
陈老师，最近再看贵所编制的长期股权投资应用指南，有一个问题没有弄懂：母公司向权益法核算的联营企业溢价购买构成业务的净资产，书中观点是母公司全额确认联营企业销售资产产生的损益，母公司按照合并对价与净资产可辨认净资产公允价值之间差额确认商誉。请问陈老师，内部交易损益不抵消商誉的具体理由以及具体原理

回答人：chenyiwei
该处理所依据的原理在该实务操作指南的“例13”的分析说明中，如下：
分析：（ 1 ）本案例所涉及的各公司中，由上图可知C公司和B公司之间不存在股权投资关系，而是平行关系，即C公司直属于A公司，不在B公司的控制范围之内。 （ 2 ）本案例与一般的投资方与联营企业之间逆流交易的区别在于交易标的构成“业务”。由于合并集团（A公司的合并报表会计主体）原先通过联营企业在该业务中享有36%的权益，现在通过业务收购享有其 100 ％的权益（按B公司的期末股权结构计算，其中48%属于持有B公司股权的少数股东），因此可以看作一项通过分步交易实现的非同一控制下业务合并，根据《企业会计准则解释第 4 号》第三条的规定，此时的合并成本应按照所支付的合并对价的公允价值计量，在合并报表层面对所取得的资产、负债也按照公允价值予以初始计量。 （ 3 ）如果按照长期股权投资准则规定的权益法核算原则，合并报表层面实际的合并成本应等于合并对价的公允价值减去权益法核算中被抵销的内部交易未实现损益的相应份额，也就是说，企业合并准则（在IFRS体系下对应的准则为IFRS 10&IFRS 3）与长期股权投资准则（在IFRS体系下对应的准则为IAS 28）在这个问题上存在冲突，目前这个问题也已被国际会计准则理事会（IASB）和国际财务报告解释委员会（IFRIC）关注到。《计学撮要 2013 》中的“问题3-2-67（以子公司股权向合营企业投资时，在个别报表和合并报表层面的处理）”就是一个类似的介绍合并报表准则和长期股权投资准则之间发生冲突如何解决的案例。 （ 4 ）为此，IASB于 2012 年 12 月发布了一项征求意见稿《投资企业与其联营或合营企业之间的资产转让或投入（对IFRS 10 和IAS 28的建议修订）》（Sale or Contribution of Assets between an Investor and its Associate or Joint Venture (proposed amendments to IFRS 10 and IAS 28)》，其中建议在IAS 28中增设第31A段，其内容为：“投资方（包括其纳入合并财务报表范围的子公司）与其联营或合营企业之间发生资产转让或投入交易，如果该资产构成IFRS 3所定义的‘业务’，则相关损益应当在投资方的财务报表中全额确认（即投资方在该交易所产生的损益中应享有或承担的份额不予以抵销）”（The gain or loss resulting from the sale or contribution of assets that constitutea business, as defined in IFRS 3, between an investor (including its consolidatedsubsidiaries) and its associate or joint venture is recognised in full in theinvestor’s financial statements (ie the investor’s interest in the gains or lossesresulting from these transactions is not eliminated).）。 另外，在该征求意见稿的“结论基础”部分的BC8段中提到： IASB和解释委员会决定，“顺流”和“逆流”交易均应受到该项对IFRS 10和IAS 28(2011)的建议修订的影响。IASB和解释委员会关注到，如果联营或合营企业向投资方出售资产，而该项资产构成“业务”（在一项“逆流”交易中），由此导致投资方取得对该业务的控制权，则该投资方应根据IFRS 3的规定，将该业务作为一项业务合并进行处理。IASB和解释委员会得出结论，认为该投资方应当： ①按公允价值确认所取得的资产和负债；以及 ②确认在联营或合营企业的处置该项业务的损益中所应享有或承担的份额。 IASB和解释委员会关注到，投资方运用IAS 28（如本征求意见稿所建议的）中的要求在其财务报表中进行会计处理的结果，与IFRS 3对分步交易实现企业合并的会计处理要求是一致的。 （The IASB and the Interpretations Committee decided that both ‘upstream’ and ‘downstream’ transactions should be affected by the proposed amendments toIFRS 10 and IAS 28 (2011). The IASB and the Interpretations Committee notedthat if assets that constitute a business were to be sold by an associate or jointventure to the investor (in an ‘upstream’transaction), with the result that theinvestor takes control of that business, the investor would account for thistransaction as a business combination in accordance with IFRS 3. In that case,the IASB and the Interpretations Committee concluded that the investor should: (a) recognise the assets and liabilities acquired at their fair values; and (b) recognise its share in the associate’s or joint venture’s gains or lossesresulting from the disposal of the business. The IASB and the Interpretations Committee noted that the accountingtreatment in the investor’s financial statements resulting from the applicationof the requirements in IAS 28 (as proposed in this Exposure Draft) is consistentwith the requirements in IFRS 3 for a business combination that is achieved instages.） 从目前征求意见的反馈情况看，反响良好，大部分反馈意见均支持该修改，同时该修改也得到了IFRIC的支持。 （ 5 ）因此，针对本案例，基于不同准则存在冲突，以及目前IASB和IFRIC对该冲突的解决方案已经形成倾向性意见的事实（虽然修改后的准则尚未正式发布），我们理解： ①C公司对D公司进行权益法核算时，不涉及对内部交易损益的抵销和调整问题。 ②在A公司合并报表层面，B公司收购D公司网络资产业务的交易属于向联营企业购买构成业务的资产组（非同一控制下业务合并）。在编制A公司的合并报表时，不需对C公司个别报表层面确认的对D公司的权益法投资收益和A公司合并报表层面确认的合并商誉进行抵销。
而且，针对该问题修改后的IFRS 10和IAS 28最近已经正式发布了。

提问人：CPA 木子 时间：2014-10-10 21:27:03
谢谢陈老师！ 还有两个问题： 1 、长期投资准则正文：投资方对联营企业的权益性投资，其中一部分通过风险投资机构、共同基金、信托公司或包括投连险基金在内的类似主体间接持有的，无论以上主体是否对这部分投资具有重大影响，投资方都可以按照《企业会计准则第 22 号——金融工具确认和计量》的有关规定，对间接持有的该部分投资选择以公允价值计量且其变动计入损益，并对其余部分采用权益法核算。 上文中“一部分通过风险投资机构、共同基金、信托公司或包括投连险基金在内的类似主体间接持有的，...”，是公司通过出资风险投资机构、共同基金，通过信托公司设立信托产品等方式间接投资联营公司？ 2 、贵所指南中提到，通过三次分步投资并控股子公司（权益法至成本法），如果该交易是一揽子交易，请问母公司个别报表和合并报表在前两次交易（未达到控制）时该如何处理？

回答人：chenyiwei
1 、指在该投资方的合并报表层面，对该投资方具有控制权的风险投资机构等主体持有的联营企业股权可以具有“公允价值选择权”，可以选择对间接持有的该部分投资选择以公允价值计量且其变动计入损益。我理解这一条仅限于该类机构成立后新购入的股份，不包括投资方原持有的股份转给其控制的此类主体的情形。需考虑到金融工具准则对金融工具在不同类别之间重分类的限制。 2 、我理解可以按前两次交易的实际成本确认长期股权投资，按成本法核算，而不做权益法调整。也就不存在实现控制时的核算方法转换问题。

提问人：CPA 木子 时间：2014-10-10 22:46:28
关于第二点： 您看我的理解对不对：个别报表层面，前两次投资阶段即重大影响阶段，按照成本法核算。第三次投资并实现控制时按照账面成本结转为对子公司投资成本；合并报表层面：前两次投资阶段即重大影响阶段，按照成本法核算，第三次投资并实现控制时按照第三次增资前股权投资公允价值对账面账面进行调整。

回答人：chenyiwei
因为三次出资属于一揽子交易，因此合并报表层面不需要“第三次投资并实现控制时按照第三次增资前股权投资公允价值对账面账面进行调整”，三次交易成本之和为合并成本。

提问人：970524 时间：2014-10-11 09:27:46
谢谢陈老师！ 如果在实际完成过户之前，资产已经被新公司使用，则新公司应当基于实质重于形式的原则，自实际开始控制该资产之日起确认这些资产，并计提折旧。 假设该类资产已设定抵押，在解除抵押前（子公司已实际使用该类资产），如果子公司要确认该类资产，是否先计入资本公积，解除抵押且完成过户后再转入实收资本？另外，子公司在过户前计提的折旧和摊销，可能还涉及到所得税纳税调增，如果母公司存在可抵扣亏损，子公司租赁使用，可能也是一种选择？

回答人：chenyiwei
你的其他意见基本赞同，但对于租赁使用问题，这种情况下的租赁存在会计上被认定为融资租赁的很大可能性，一旦认为是融资租赁，那么还是应当确认资产，而纳税筹划的目的能否实现也有疑问了。